【裁判字號】    96,小上,38
【裁判日期】    970108
【裁判案由】    給付管理費
【裁判全文】
臺灣士林地方法院民事判決              96年度小上字第38號
上  訴  人  甲○○
訴訟代理人  己○○
            戊○○
被  上訴人  中視新都會管理委員會
法定代理人  乙○○
訴訟代理人  丙○○
上列當事人間請求給付管理費事件，上訴人對於中華民國95年12
月29日本院內湖簡易庭95年度湖字第2238號第一審判決提起上訴
，本院於96年12月18日言詞辯論終結，判決如下：
    主  文
原判決廢棄。
被上訴人在第一審之訴駁回。
第一、二審訴訟費用新臺幣貳仟伍佰元由被上訴人負擔。
    事實及理由：
壹、程序方面：
一、本件被上訴人未於言詞辯論期日到場，核無民事訴訟法第38
    6 條各款所列情形，爰依上訴人之聲請，由其一造辯論而為
    判決。
二、按對於小額程序第一審裁判之上訴或抗告，非以其違背法令
    為理由，不得為之，民事訴訟法第436 條之24第2 項定有明
    文。本件訴訟標的金額為新臺幣（以下同）10萬元以下，原
    審依小額訴訟程序審理。經查，上訴人指摘被上訴人無當事
    人能力、訴訟未經合法代理，原審判決違背法令，而提起本
    件上訴，揆諸前揭規定，其上訴於法自無不合。
三、本件被上訴人主張其業向臺北市政府申請公寓大廈管理組織
    報備並准予備查，具有當事人能力，惟為上訴人所否認。是
    本件首應審究者厥為被上訴人是否具有當事人能力。按「區
    分所有權人會議由區分所有權人互推1 人為召集人；召集人
    任期1 年，連選得連任。召集人無法依前項規定互推產生時
    ，區分所有權人得申請地方主管機關指定臨時召集人，或依
    規約相互輪流擔任，其任期至新召集人選出為止。」民國84
    年6 月28日公布之公寓大廈管理條例第25條第3 項定有明文
    ，又92年12月31日修正公布之同條第3 項、第4 項規定：「
    區分所有權人會議除第28條規定外，由具區分所有權人身分
    之管理負責人、管理委員會主任委員或管理委員為召集人；
    管理負責人、管理委員會主任委員或管理委員喪失區分所有
    權人資格日起，視同解任。無管理負責人或管理委員會，或
    無區分所有權人擔任管理負責人、主任委員或管理委員時，
    由區分所有權人互推一人為召集人；召集人任期依區分所有
    權人會議或依規約規定，任期1 至2 年，連選得連任1 次。
    但區分所有權人會議或規約未規定者，任期1 年，連選得連
    任1 次。召集人無法依前項規定互推產生時，各區分所有權
    人得申請直轄市、縣（市）主管機關指定臨時召集人，區分
    所有權人不申請指定時，直轄市、縣（市）主管機關得視實
    際需要指定區分所有權人1 人為臨時召集人，或依規約輪流
    擔任，其任期至互推召集人為止。」復按，公寓大廈管理委
    員會為人的組織體，區分所有權人會議為其最高意思機關。
    其區分所有權人會議之召集程序或決議方法，違反法令或章
    程時，依公寓大廈管理條例第1 條第2 項規定，固應適用民
    法第56條第1 項撤銷總會決議之規定，由區分所有權人請求
    法院撤銷區分所有權人會議之決議。惟區分所有權人會議如
    係由無召集權人所召集而召開，既非公寓大廈管理委員會合
    法成立之意思機關，自不能為有效之決議，且在形式上亦屬
    不備成立要件之會議，其所為之決議當然自始完全無決議之
    效力（最高法院92年度臺上字第2517號判決要旨參照）。經
    查：
  (一)關於86年9月12日區分所有權人會議之效力：
    (1)訴外人丙○○前於86年9 月12日召集中視新都會社區區分
      所有權人第1 次會議，決議確認社區規約、確認由管理委
      員會向臺北市政府申請公寓大廈管理組織報備、確認每戶
      每月收取管理費500 元等事項，並於86年間向臺北市政府
      申請成立中視新都會管理委員會組織報備，經臺北市政府
      於86年12月16日同意備查等情，固有中視新都會社區住戶
      公約（原審卷第26頁至第27頁）、管理委員會組織章程、
      停車管理辦法、86年9 月12日區分所有權人第1 次會議紀
      錄、區分所有權人會議出席名冊、會議出席委託書、臺北
      市政府86年12月16日函（證物外置）等影本在卷可稽。惟
      查，依內政部公布之公寓大廈管理組織申請報備處理原則
      第5 條規定：「申請案件經審查文件齊全者，由報備機關
      發給同意報備證明……」，顯見主管機關受理公寓大廈管
      理委員會之成立及主任委員之改選等之報備，均僅為形式
      審查，只要文件齊全即發予同意報備證明，其成立或改選
      是否合法，並不做實質認定，尚難以被上訴人業經臺北市
      政府准予報備在案，即認其必然符合公寓大廈管理條例所
      定之實質成立要件。
    (2)查中視新都會社區於召集第1 次區分所有權人會議之前，
      並未依修正前公寓大廈管理條例第25條第3 項規定由區分
      所有權人互推1 人為召集人，則訴外人丙○○是否為有召
      集權人，即非無疑。被上訴人雖主張：79年建商交屋時即
      成立一管理組織即中視新都會守望相助管理委員會，86年
      初選任訴外人丙○○為主任委員，並向臺北市政府警察局
      南港分局報備，故其為有召集權人云云（本院卷1 第62頁
      ），然經本院依職權向臺北市政府警察局南港分局函查中
      視新都會社區守望相助管理委員會自79年至86年報備資料
      ，據該局96年6 月29日北市警南分防字第09630757000 號
      函覆稱該分局於90年9 月因遭受納莉颱風侵襲，造成檔案
      資料毀損，歉難提供等語（本院卷1 第265 頁），被上訴
      人亦自承無法提供任何書面資料證明86年之前訴外人丙○
      ○為主任委員等語（本院卷2 第338 頁），則關於訴外人
      丙○○有權召集86年9 月12日區分所有權人會議乙節，即
      屬不能證明。
    (3)又中視新都會社區自治守望相助委員會於臺灣土地銀行南
      港分行之開戶資料顯示，訴外人丁○○前於84年4 月26日
      由訴外人以中視新都會社區自治守望相助委員會名義開戶
      ，於86年9 月27日變更負責人為訴外人丙○○，至96年5
      月11日銷戶，戶名及負責人均未變更，此有臺灣土地銀行
      南港分行96年7 月26日港存字第0960000366號函可稽（本
      院卷2 第316 頁至第329 頁）。惟上開帳戶資料充其量僅
      能證明上述2 人於上開時間以中視新都會社區自治守望相
      助委員會負責人名義使用帳戶，不足以證明上開帳戶登記
      資料與實際情形相符，此觀諸中視新都會社區自治守望相
      助委員會早於86年12月16日報備時已更名為中視新都會管
      理委員會，且依被上訴人提出之管理費用收據所載（原審
      卷第57頁至第58頁），自86年至95年度之主任委員陸續為
      丙○○、乙○○、趙淑萍等人，而帳戶戶名及負責人名稱
      卻始終未更正即明。
    (4)綜上，被上訴人未能舉證證明訴外人丙○○有權召集86年
      9 月12日區分所有權人會議，揆諸前揭說明，由無召集權
      人所召集之區分所有權人會議，非屬合法之意思機關，則
      該次會議所為之成立公寓大廈管理委員會、選任管理委員
      、通過規約及管理費等決議，即屬自始無效，不待撤銷，
      難認被上訴人已依公寓大廈管理條例之規定合法成立。
  (二)關於86年至95年管理委員會之合法性：
    承前所述，訴外人丙○○於86年9 月12日召集之區分所有權
    人會議，屬於無召集權人召集之會議，關於成立管理委員會
    之決議自始無效，不因時間經過或別無異議而治癒瑕疵，且
    被上訴人自承於86年召開區分所有權人會議後，因無區分所
    有權人申請召開會議，遲至95年始再行召開等語綦詳（原審
    卷第16頁），應認被上訴人於95年以前，均非屬合乎公寓大
    廈管理條例規定所成立之管理委員會。
  (三)關於95年10月14日區分所有權人會議之效力：
    (1)復查，中視新都會社區於94年12月間，以推選書交由各戶
      互推14位管理委員，並於95年1 月13日管理委員會議推選
      訴外人丙○○為主任委員，訴外人丙○○於95年10月14日
      召開中視新都會區分所有權人95年度第2 次會議，確認管
      理委員會於95年1 月13日改選完成、社區規約修訂、管理
      費之收費規定等事項，並向臺北市政府申請報備，經准予
      備查等情，固有推選書（本院卷2 第13頁至第155 頁）、
      95年1 月13日管理委員會會議紀錄（本院卷1 第第99頁）
      、95年10月14日區分所有權人會議開會通知單（本院卷1
      第148 頁）、會議紀錄（本院卷1 第101 頁至第102 頁）
      、出席人員名冊（本院卷1 第149 頁至第157 頁）、會議
      出席委託書（本院卷1 第158 頁至第202 頁）、臺北市政
      府95年10月3 日府都建字第09566662100 號函（本院卷1
      第100 頁）等影本附卷可稽，惟臺北市政府准予報備僅為
      形式上審查，不足以證明管理委員會之成立及主任委員改
      選合法性，已如前述，故該次會議之召集及決議是否合法
      ，本院仍得為實質上認定。
    (2)經查，被上訴人提出之推選書上，並無推選日期、繳回期
      限之記載，且上訴人辯稱94年底未曾收到推選書等語，則
      該等推選書是否合法送達全體區分所有權人、是否確實用
      以推選95年度之管理委員，尚非無疑。況該等推選書之推
      選欄內僅有「勾選欄」及「該棟住址」，亦即僅得勾選某
      門牌號碼，而未能特定被選舉人姓名，則客觀上該次選舉
      之被選舉人究為何人、勾選者之主觀欲選舉之對象為何人
      ，均屬不明，而管理委員係經選舉產生，與區分所有權人
      間成立委任關係，契約當事人倘未能確定，即難謂合法。
      是以，中視新都會社區於94年12月間推選書產生之管理委
      員，不能認為業經合法選任，渠等於95年1 月13日相互推
      選訴外人丙○○為主任委員，亦難認合法，訴外人丙○○
      以主任委員名義召集之95年10月14日區分所有權人會議，
      自屬無召集權人召集之會議，而屬無效，本院96年度訴字
      第36號、第188 號民事判決，亦均認中視新都會社區95年
      10 月14 日95年第2 次區分所有權人會議決議不存在，此
      有上開判決影本在卷足考（本院卷2 第382 頁至第385 頁
      ）。是以，被上訴人無從基於95年10月14日區分所有權人
      會議無效決議合法成立管理委員會。
  (四)符合非法人團體要件：
      誠如前述，被上訴人未經合法之區分所有權人會議成立管
      理委員會，無從依公寓大廈管理條例第38條規定認為有當
      事人能力。惟按，「非法人團體，設有代表人或管理人者
      ，有當事人能力。」民事訴訟法第40條第3 項定有明文。
      又民事訴訟法第40條第3 項所謂非法人之團體設有代表人
      或管理人者，必須有一定之名稱及事務所或營業所，並有
      一定之目的及獨立之財產者，始足以當之（最高法院64年
      臺上字第2461號判例意旨參照）。經查，被上訴人有一定
      之名稱，並以固定之警衛室可為事務所，以若干管理委員
      設立組織從事中視新都會社區管理維護工作，並依住戶繳
      納之管理費作為該會經費，而有獨立財產，依前揭判例意
      旨，被上訴人已符合非法人團體之要件，縱令不符公寓大
      廈管理條例規定之要件，而不適用公寓大廈管理條例第38
      條規定，仍應認被上訴人得依民事訴訟法第40條第3項 規
      定，取得訴訟上之當事人能力，合先敘明。
貳、實體方面：
一、被上訴人起訴主張：上訴人為中視新都會社區區分所有權人
    ，依社區規約及管理委員會決議，每戶每月應繳納管理費新
    臺幣（以下同）500 元，然被告自90年8 月起至95年6 月均
    未繳納，屢經催告置之不理，爰訴請被告給付管理費2 萬9,
    500 元，及自起訴狀繕本送達翌日起至清償日止，按週年利
    率5%計算之利息等語。
二、上訴人則以：被上訴人於86年間由無召集權人丙○○召開區
    分所有權人會議，其決議無效，且該次會議從未選舉管理委
    員，未合法成立管理委員會，被上訴人無當事人能力。且依
    公寓大廈管理條例之規定，規約未規定者，委員任期為1 年
    ，而中視新都會社區自86年9 月至95年9 月止，時隔9 年未
    曾召開會議，所有委員當然解任，管理委員會早已不存在，
    其中於88年9 月15日至95年1 月12日均由趙淑萍掛名主任委
    員，惟其房屋早於92年間遭法院拍賣而搬離社區，顯不合理
    ，被上訴人法定代理人提起本件欠缺代理權。又丙○○於95
    年10月14日召開區分所有權人會議，仍係無召集權人召集之
    會議而無效，且會議紀錄造假。本住宅為傳統舊式5 層樓公
    寓，非封閉式公寓大廈，根本無共用部分公共設施，如何收
    取管理費，被上訴人收取管理費後財務報告不清，原判決適
    用法規顯有錯誤等語置辯。
三、本件原審對於被上訴人之請求，判決被上訴人勝訴，上訴人
    提起上訴，並聲明：(一)原判決廢棄。(二)被上訴人在第一審之
    訴駁回。被上訴人則聲明：駁回上訴。
四、本件經受命法官依民事訴訟法第270 條之1 第1 項第3 款規
    定，整理並協議簡化爭點及不爭執點如下（本院96年6 月20
    日準備程序筆錄，本院卷1第62頁至第63頁）：
  (一)兩造不爭執之事實：
    (1)上訴人為門牌號碼臺北市○○區○○路190 巷12弄2 號2
      樓房屋區分所有權人。
    (2)被上訴人前於86年間向臺北市政府申請成立中視新都會管
      理委員會組織報備，經臺北市政府於86年12月16日同意備
      查，包含臺北市○○區○○街11號、13號、15號、17號、
      19號、21 號 、23號、25號1 至5 樓、重陽路190 巷12弄
      1 號至16號1至5樓、重陽路190 巷6 弄2 號、4 號、6 號
      、8 號、10號、12號、14號、16號1 至5 樓、重陽路186
      號、188 號1 至7 樓，共計174 戶。
    (3)丙○○前於86年9 月12日召集中視新都會社區區分所有權
      人第1 次會議，決議確認社區規約、確認由管理委員會向
      臺北市政府申請公寓大廈管理組織報備、確認每戶每月收
      取管理費500 元等事項。中視新都會社區管理委員會組織
      章程第5 條規定：「管理委員會為本社區公共管理事務之
      執行機構。管理委員會設委員12至17人，由本社區之所屬
      全體住戶選舉產生，原則上每10戶推派代表乙人組成之…
      …」，第7 條規定：「本會委員為無薪榮譽職，以1 年為
      1 屆，連選得連任」。
    (4)丙○○於95年10月14日召開中視新都會區分所有權人95年
      度第2 次會議，確認管理委員會於95年1 月13日改選完成
      ，並確認社區規約修訂，第1 條第1 項規定：「為處理本
      社區公共管理事務，本社區由住戶互選管理委員會組成中
      視新都會管理委員會……」，第1 條第3 項第2 款規定：
      「委員之任期為2 年，連選得連任；主任委員連選得連任
      乙次」。
    (5)被上訴人於96年4 月16日管理委員會會議改選乙○○為主
      任委員，並經臺北市政府准予備查。
    (6)上訴人自90年8 月起至95年6 月止未給付管理費每月500
      元，共計2 萬9,500 元。
  (二)兩造爭執要旨：
    (1)被上訴人於86年9 月12日通過管理委員會組織章程及住戶
      公約之第1 次區分所有權人會議，是否為無召集權人召開
      之會議而決議無效？被上訴人是否無當事人能力？
    (2)上開86年9 月12日第1 次區分所有權人會議是否未選任管
      理委員會之委員而未合法成立管理委員會？
    (3)如管理委員會曾合法成立，是否成立後未經合法改選而全
      部委員當然解任？被上訴人提起本件訴訟是否未經合法代
      理？
    (4)上訴人得否以管理費用途不當而拒繳管理費？
五、茲就上述爭點，析述本院得心證之理由如下：
  (一)關於訴外人丙○○於86年9 月12日、95年10月14日召集之區
    分所有權人會議，屬於無召集權人召集之會議，該等區分所
    有權人會議所為成立管理委員會、通過規約及管理費收費標
    準等決議，均屬自始當然無效等情，業經認定敘明於程序事
    項欄，茲不再贅述，則被上訴人依據上開無效決議所產生之
    規約，暨未經合法成立之管理委員會決議，請求上訴人按月
    給付管理費500 元，即屬無據。
  (二)被上訴人既無權請求上訴人給付管理費，則關於上訴人得否
    以管理費用途不當而拒繳管理費乙節，即無庸認定，附此敘
    明。
六、綜上所述，被上訴人於86年9 月12日、95年10月14日召集之
    區分所有權人會議，為無召集權人召集之會議，所為成立管
    理委員會、通過規約及管理費收費標準等決議均無效，從而
    ，被上訴人依規約及管理委員會決議，訴請上訴人給付2 萬
    9,500 元，及自起訴狀繕本送達翌日起至清償日止，按週年
    利率5%計算之利息，洵屬無據。原審未及斟酌前揭事證，而
    准予被上訴人之請求，尚有未洽。上訴人就此指摘原判決不
    當，求予廢棄改判，為有理由，應由本院將原判決予以廢棄
    ，並改判如主文所示。
七、末按，「上級法院廢棄下級法院之判決，而就該事件為裁判
    或變更下級法院之判決者，應為訴訟總費用之裁判；受發回
    或發交之法院為終局之判決者亦同。」民事訴訟法第87條第
    2 項定有明文。查本件上訴人之上訴為有理由，第一、二審
    訴訟費用2,500 元應由被上訴人負擔。
八、本件判決基礎已臻明確，兩造其餘之攻擊防禦方法及訴訟資
    料經本院斟酌後，核與判決不生影響，無逐一論述之必要，
    併予敘明。
九、據上論結，本件上訴為有理由，依民事訴訟法第436 條之32
    第2 項、第450 條、第463 條、第385 條第1 項前段、第78
    條、第87條第2 項，判決如主文。
中    華    民    國    97    年    1    月     8     日
                  民事第二庭  審判長法官  俞慧君
                              法      官  陳梅欽
                              法      官  陳玉曆
以上正本證明與原本無異。
本件判決不得上訴。
中    華    民    國    97    年    1     月    10    日
                              書  記  官  蔡雨呈


司法院資訊處製作；財團法人民間司法改革基金會備份。
